臺灣高等法院臺南分院刑事判決　　　　　九十一年度重上更(四)字第五三四號　Ｇ
　　　上　訴　人　臺灣臺南地方法院檢察署檢察官
　　　被　　　告　丙　○　○
　　　指定辯護人　本院公設辯護人　丁　○　○
右上訴人因被告違反懲治匪條例案件，不服臺灣臺南地方法院八十四年度訴字第三
二一號中華民國八十四年四月二十六日第一審判決（起訴案號：臺灣臺南地方法院檢
察署八十三年度偵字第一○四一三號），提起上訴，經最高法院第四次發回更審，本
院判決如左：
      主      文
上訴駁回。
      理      由
一、公訴意旨略以：被告丙○○共同基於不法所有之概括犯意，夥同三名不詳姓名之
    男子，於民國（下同）八十三年九月八日下午，在屏東縣東港鎮新基高中前，先
    竊取被害人簡場所有車牌號碼ＷＩ─二一五五號小客車，得手後駕駛該車至台南
    市，復於同日晚上九時許，共同在台南縣仁德鄉○○路○段三○九號旁竊取蔡進
    德所有車牌號碼ＴＲ─六三八一號小貨車，四人並分乘二輛車至台南縣永康市○○○路十六巷口前等候經營銀樓生意之乙○○，準備搶劫金飾，嗣等候至九時二
    十分許，乙○○駕車搭載其妻戊○○、女兒劉季薇路過，丙○○等人即戴帽及口
    罩駕駛前開小客車超前並緊急煞車，擋住乙○○駕駛之小客車，另一部小貨車則
    自後擋住，使乙○○無法倒車，丙○○等四人分持刀棍下車將車窗打破，並毆打
    乙○○、戊○○，使其等不能抗拒，搶走裝有金飾三百多兩之行李箱，丙○○等
    人得手後共乘前開小客車離去，小貨車則遺留在現場。乙○○遭搶後，經向警報
    案，為警循線查獲，並尋得小客車及小貨車，又扣得球棒一支、帽子三頂及口罩
    二個。因認被告丙○○涉有（廢止前）懲治盜匪條例第五條第一項第一款、刑法
    第三百二十一條第一項第四款之罪嫌云云。
二、按犯罪事實應依證據認定之，無證據不得推定其犯罪事實，刑事訴訟法第一百五
    十四條定有明文。所謂犯罪事實之證據，係指足以認定被告確有犯罪行為之積極
    證據而言，該項證據且須適合被告犯罪事實之認定，始得採為斷罪資料（最高法
    院二十九年上字第三一○五號、五十三年台上字第二七五○判例參照）。告訴人
    之指訴，須無瑕疵可指，且就其他方面調查，又與事實相符，始足採為認定犯罪
    事實之憑證。苟積極證據不足證明犯罪事實，被告之抗辯或反證縱屬虛偽，仍不
    能以資為積極證據應予採信之理由，而應為被告有利之認定（最高法院七十年台
    上字第三八一號、三十年上字第四八二、八一六號判例參照）。
三、公訴人認被告丙○○涉有前揭強盜、竊盜等罪嫌，無非係以被害人戊○○之指認
    及證人甲○○、張正文之供述為其論據。訊據被告固坦承於八十三年九月九日曾
    至台南載工具一節，惟堅詞否認有任何強盜或竊盜之犯行，辯稱：八十三年九月
    八日上午伊至花蓮縣玉里養護所上班，十一時三十分下班，與甲○○去吃午餐；
    吃完午餐甲○○載伊回去睡午覺，二時多，再回到玉里養護所上班，做了半個鐘
    頭，因工具沒有了，伊與甲○○、張正文就決定休息，遂離開玉里養護所。伊與
    甲○○決定去做「國際樂器行」之工作，伊先回去載太太去領錢，於當日下午五
    時許再至甲○○住處，與甲○○一起至上開樂器行，因樂器行之門關著，乃回到
    甲○○家中；至晚上九時許，伊與甲○○又去樂器行，但門還是關著，二人遂在
    路邊攤吃了麵及臭豆腐，回到古楓家時已是晚上十時許；當日伊未離開花蓮，絕
    無偷車或強盜等語。
四、經查：
  (一)被害人戊○○固於警訊時及偵查中均堅指係被告丙○○涉犯本件強盜罪嫌，指稱
    ：強盜當時，被告拿下口罩說不要動，因被告曾在乙○○處工作過，伊就知道是
    被告等語；惟另一與被害人戊○○同在被搶現場看到戴口罩搶匪之被害人乙○○
    於警訊時僅指稱：「（當日）歹徒一共有四名，都是男生，戴帽子、口罩，其中
    一人因把口罩取下對我們說不要動‧‧‧短髮，面目清秀，國語口音。」云云（
    見警卷第七頁反面至第八頁），並未指認被告有行搶（被告係原住民，膚色甚黑
    ）；按被告供承曾在被害人戊○○開設之銀樓店後面之消防工程行工作四個月，
    亦曾至被害人乙○○、戊○○住處工作二次（見上更二卷第三十頁反面），以被
    告曾任被害人乙○○、戊○○之員工，自與被害人乙○○、戊○○二人熟識，被
    害人乙○○既已看見歹徒中一人把口罩取下說不要動，又豈有認不出是否為被告
    之理？再者，被告既與被害人等熟識，於行搶時當格外謹慎，以防任何可能被識
    出之處，其惟恐遭識破後難逃法網已有不及，焉有僅被告一人脫下口罩，其餘共
    犯則否，使被害人戊○○有看清並認出係熟識之被告之理？以上均與常情有違。
    且本院前審再質之被害人戊○○時，被害人戊○○僅供稱：當時直覺是被告，聲
    音已聽不出來等語（見上更二卷第四十一頁），而本院更三審調查時亦稱：我看
    應該是他等語（見本院九十一年四月二十五日筆錄），所陳均係其主觀之認知或
    僅係其直覺，均無法肯定係被告丙○○涉犯本件強盜罪嫌，故被害人戊○○之指
    訴存有瑕疵。又證人朱小平雖於警訊時供稱：「我剛好路過看見歹徒正準備逃走
    之際，並有看見歹徒。」（見警卷第十一頁），於指認被告時陳稱：「看起來很
    像，但他戴上警方查扣的帽子及口罩後，就是他，一模一樣‧‧‧」（見警卷第
    十一頁反面），惟於檢察官偵訊時指認被告稱：「體態很像，但我沒有看到臉不
    敢確認，且當時車燈照過來。」（見偵查卷第二十一頁反面），嗣於本院結證時
    則稱：「‧‧‧我去警局指認時，認為被告的形狀很像歹徒，‧‧‧他們的面目
    無法看清，只能憑外型指認，我與我太太覺得被告的體型與歹徒相似，‧‧‧」
    、「（問：歹徒眼、臉、五官都無法看見？）是的，當地很暗。」等語（見本院
    九十一年四月十一日筆錄），觀之證人朱小平所言，當時很暗，其並未看見歹徒
    之長相，僅憑體型指認被告即為歹徒，則其指認非無瑕疵，並不足採為斷罪之依
    據。
  (二)證人甲○○固於八十三年九月二十一日檢察官偵查中證稱：「八十三年九月八日
    未與被告一起上班，被告早上八點多至九點間，至玉里養護所工地向我說他要到
    台南載工具，就離開了。」、「當天沒有再見到他。」等語；惟亦證稱：「我記
    得有一天，早上有上班，做到下午，再到國際樂器行做改修水管，當時約下午二
    點多。」、「與被告到國際樂器行工作及被告說到台南拿工具不是同一天，是隔
    二天，做樂器行的工作在前面，他要到台南的當天早上，他去工地找我，說要到
    台南載工具，並說有警察到他家去找他，是他媽媽打電話告訴他。」、「如果被
    告說與我去國際樂器行工作之日是九月八日，時間沒有錯。」、「去樂器行當天
    早上，我與謝某及老闆小舅子、一、二個學徒，先到玉里養護所工作到十一點半
    左右下班，我與被告吃飯，之後我回去睡覺，下午二點又去上班，約二點多就沒
    有工具，我約被告去國際樂器行自己拿工作，他說要先回家帶老婆領錢，再去找
    我；四點多又來，我們去工作，去國際樂器行，做到六、七點回來，當天晚上我
    回家等我爸爸，回來後我們一起去載水，又去國際樂器行，因門關著，就去吃蚵
    仔麵線及一盤臭豆腐，之後就回家了。」、「當天是幾號忘記了，是他來台南拿
    工具之前。」等語；嗣於同年十一月十八日偵查中又證稱：「九月八日下午與被
    告到國際樂器行修水管，但屋主不在。」、「被告於去國際樂器行隔天早上說要
    到台南來。」、「九月八日當天，與被告一起工作，到下午六、七點，之後他就
    回家了。」等語；是依證人甲○○上開前後證述內容觀之，證人甲○○就其於何
    日與被告丙○○同至國際樂器行工作，並不十分確定，惟可確定者，係證人甲○○與被告到國際樂器行工作之日在前，而被告向甲○○說要到台南拿工具之日在
    後，且被告要到台南的當天早上，曾至工地找甲○○，告訴甲○○要到台南載工
    具，並說有警察到他家去找他，是他媽媽打電話告訴他的等情。再參酌證人張正
    文於偵查中亦證稱：「九月八日上午，伊與被告一起在玉里養護所工作，下午被
    告與甲○○去做他們自己的工作，當天他有跟伊講九日要到台南帶工具回來，不
    上班。」等語（見偵查卷第五十一頁）；及在玉里養護所之工作記錄表中，被告
    於九月八日上、下午原均有簽到，下午部分則經人劃掉，且於九月六日、七日兩
    天亦均全天在該養護所工作，有該每日工作表附卷可稽（見偵查卷第五十六至五
    十八頁）；暨警員於本案發生後始循線查知屏東縣恆春鎮○○路○段三一八號被
    告母親何高春妹住處，被告之母於九月九日上午七時餘打電話告知被告有警察找
    一事（見警卷第二頁反面被告筆錄），再經本院前審函囑臺灣花蓮地方法院訊問
    玉里養護所之被告前僱主張永隆亦證實：被告於八十三年九月八日下午未上班（
    見上更二卷第九十二頁）各節；對照被告於警訊時及檢察官初訊中之詳細供述情
    節相互觀之，被告於八十三年九月八日上午在玉里養護所上班，下午除載其妻領
    錢外，則與證人甲○○至國際樂器行工作，被告確自八十三年九月八日上午起至
    下午六、七時許止，與證人甲○○在花蓮一節，應無疑義。雖被告於警訊時稱其
    載妻子到郵局領錢，與證人即被告之妻李雅芳於偵查時陳稱被告帶其去鴻德醫院
    領錢不符，惟被告復於偵查時供稱：「‧‧‧載我太太去玉里鴻德醫院領錢，我
    太太單獨進去領錢‧‧‧」（見偵查卷第九頁反面），再於本院前審調查時供稱
    ：「我先回去載我太太去領錢，去鴻德醫院領錢，‧‧‧」（見本院九十一年三
    月二十一日筆錄）等語，觀其於偵查及本院陳述之情節較警訊時為詳細，且與證
    人李雅芳所述相符，是其載李雅芳去鴻德醫院領錢一節，應可確信；又證人張永
    隆證稱：「九月八日下午趕工，我去找工人包括丙○○也沒來，‧‧‧」（見上
    更二卷第九十二頁），所供九月八日下午非無工作與被告於警訊時所稱至下午三
    時已無工作並不相符，然詳究其情，被告所稱無工作應是指因無工具而無法工作
    ，此觀之被告與證人甲○○於偵查中之陳述，自可明白，從而被告警訊時無工作
    之陳述與證人張永隆之證詞，尚無牴觸；況證人甲○○於本院前審調查時陳稱：
    「下午只是去樂器行接洽而已，還要再準備材料，沒有動工。」（見本院九十一
    年五月十六日筆錄），可知其於偵查時所稱與被告去國際樂器行工作，做到六、
    七點回來，應是指去接洽工作而言，並非實際有進行工作，而被告於警訊時雖稱
    樂器行鎖門，無法進入工作，然其應是指進入實質動手工作而言，此與證人甲○○前揭所述，亦無違背，應堪採信。
  (三)本件依卷內資料顯示，案發時間為八十三年九月八日晚上，案發後發現被告是兇
    嫌之一，立即報警偵查，被告之母親知悉後，即於翌日（九月九日）早上七點多
    打電話予被告，被告即趕回台南，而於當晚（九月九日晚上十時許）為警帶回訊
    問，有警卷可參，而據卷附被告及證人甲○○、張正文之玉里養護所之工作記錄
    表所示，被告及證人甲○○、張正文於九月八日上午均有簽到上班，下午部分證
    人甲○○、張正文均未簽到，被告則是簽到後經人劃掉，有該每日工作表附卷可
    稽（見偵查卷第五十八頁），參酌證人甲○○在檢察官偵訊作證稱：「與被告去
    國際樂器行工作那天早上，我與謝某及老闆小舅子、一、二個學徒，先到玉里養
    護所工作到十一點半左右下班，我與被告吃飯，之後我回去睡覺，下午二點又去
    上班，約二點多就沒有工具，我約被告去國際樂器行，自己拿工作，他說要先回
    家帶老婆領錢，再去找我；四點多又來，我們去工作，去國際樂器行，做到六、
    七點回來，當天晚上我回家等我爸爸，回來後我們一起去載水，又去國際樂器行
    ，因門關著，就去吃蚵仔麵線及一盤臭豆腐，之後就回家了。」、「九月八日下
    午與被告到國際樂器行修水管，但屋主不在。」、「被告於去國際樂器行隔天早
    上說要到台南來。」、「九月八日當天，與被告一起工作，到下午六、七點，之
    後他就回家了。」等語，再參酌證人張正文於偵查中亦證稱：「九月八日上午，
    伊與被告一起在玉里養護所工作，下午被告與甲○○去做他們自己的工作，當天
    他有跟伊講九日要到台南帶工具回來，不上班。」等語，足徵被告於八十三年九
    月八日上午與證人甲○○、張正文在玉里養護所上班，下午則與證人甲○○至國
    際樂器行，於翌日九月九日才回台南，亦核與上述警卷資料被告確於九月九日回
    台南之日期相符，故被告與證人甲○○非於八十三年九月七日下午至國際樂器行
    工作，應可確定。至證人甲○○在檢察官偵訊作證稱：「與被告去國際樂器行工
    作那天早上，我與謝某及老闆小舅子、一、二個學徒，先到玉里養護所工作到十
    一點半左右下班，我與被告吃飯，之後我回去睡覺，下午二點又去上班，約二點
    多就沒有工具，我約被告去國際樂器行自己拿工作。」以被告與證人甲○○於八
    十三年九月八日下午二點仍去玉里養護所上班，被告與甲○○似必有簽到紀錄，
    然因下午上班沒工作，被告於工作表簽到後經人劃掉，甲○○則未簽到，亦合乎
    實情。尚不能以甲○○稱有上班，未見工作表上有簽到紀錄，即以遽認被告與證
    人甲○○非於八十三年九月八日下午至國際樂器行工作，而係於八十三年九月七
    日下午至國際樂器行工作。
  (四)再參之自花蓮縣玉里鎮駕車至台南市，途經台東、屏東、高雄，費時約四至五小
    時等情，已據證人甲○○證述在卷，是依證人甲○○上開證述，如被告與證人甲○○於八十三年九月八日下午六、七時許分手後，並無可能於二小時內即當日晚
    上九時駕車抵達台南縣永康市犯下本件強盜犯行。是公訴人以證人甲○○上開不
    確定時間之供述及證人張正文之部分不完整供述為據，並不足以確認被告有涉犯
    強盜罪行之事實基礎。況如起訴書所載，被告丙○○等人果真有為上開竊盜、強
    盜犯行，則渠等既能事先竊取車輛為交通工具資為掩飾，並在相關地點埋伏等候
    被害人行搶，顯示渠等事先應有相當之計劃及準備，則被告豈有在作案前二天仍
    全天在花蓮工作之理？以上均有違常情。
  (五)本院更四審再次傳訊被告丙○○時仍稱「問（你在八十四年時在乙○○處工作多
    少年？）答：一年多，我是在乙○○那邊作消防器材的，店的前面是乙○○的太
    太在開設金飾店。問（你在八十三年九月八日晚上九時許，有無搶奪乙○○所有
    金飾三百多兩？）答：沒有，當時我人在花蓮。問（八十三年九月八日你在花蓮
    做何事？）答：早上我在玉里養護所工作當時我是睡在工地，中午時甲○○來載
    我去吃麵，吃完以後又回到工地做工作，因為沒有工具所以我和甲○○回到他玉
    里的家，之後我和甲○○二人到國際樂器行但樂器行沒有開，我和甲○○又回來
    ，到了四點多我向甲○○說要載我太太李雅芳到她上班的鴻德醫院（現改為慈濟
    醫院玉里分院）領薪水，晚上八、九時我和甲○○再到國際樂器行要做工作，但
    時間很晚所以沒有在那邊工作。」等語，核與警訊、偵查、原審及本院歷審之供
    述相符，雖本院函鴻德醫院查詢在九十一年九月間被告丙○○之妻前往領取薪水
    之確實時間究係何時，因事過境遷過久，已無從查考，並有該醫院（現已改為慈
    濟醫院玉里分院）九十一年十二月四日函本院足稽，是本件雖無領錢之憑據可查
    ，惟被告確有載其妻去領錢，其妻陳雅芳亦證稱確曾由其夫丙○○載伊去領錢等
    情之事實在卷足稽，因而此部分被告所供應係真實。
  (六)又被害人乙○○於警訊供稱：在其身旁之歹徒，持尖刀、球棒，身高約一七○公
    分、體重約七○公斤，短髮、面目清秀、國語口音，先打破其汽車前方擋風玻璃
    ，其知係搶劫，乃打後退擋倒退，倒退時撞到後方之小客車而無法動彈，遭歹徒
    持球棒打破駕駛座旁車窗玻璃，並強行拉出毆打等情，證人朱小平於本院前審供
    稱當時很暗，無法看見歹徒之眼、臉等五官云云。乙○○所稱歹徒「面目清秀」
    ，與戊○○所指認之被告係原住民且「膚色甚黑」之情形而有不同，惟若歹徒係
    戴帽及口罩，已將臉部覆蓋，應已無法分辯膚色是白或黑，又被告丙○○曾在乙○○所有處所工作約有一年，若係其所為，依常情以觀，再愚之人亦不可能將口
    罩拿下讓被害人能認清其面目之理，因而上開證人乙○○、戊○○所為之指認核
    與事實不符，本院認仍不足為被告不利之證據。
  (七)又現場雖留有木質球棒一支，經警方扣案，因本件僅於被害人乙○○所有之自用
    小客車內採得二枚指紋，並未在該球棒上採得指紋，並有永康分局八十三年九月
    十五日刑事案件證物採驗紀錄附於本院更四審卷足稽，是本件在指紋之鑑定上亦
    無法證明係被告所為。
  (八)又證人甲○○於檢察官訊問時雖供稱：其於案發當日上午與被告先到玉里養護所
    工作到十一點半左右下班，下午二點又去上班，約二點多沒有工具，被告先回家
    帶其妻去領錢後，四點多與之至國際樂器行，做到六、七點回來等語，證人張永
    隆則於原審證稱「九月八日下午趕工，我去找工人包括丙○○也沒來，我火大就
    直接在簽到簿打〤，之後他就沒來，只等到領薪水他才來領」云云（見偵查卷第
    二十頁，原審更(二)卷第九十二頁）；又八十三年九月八日之「每日工作表」上，
    該日下午並無甲○○之簽到，被告之簽到則被刪除（見同上偵查卷第五十八頁）
    ，則此部分所產生疑問者為被告於該日下午是否有如甲○○所稱於該日「下午二
    點又去上班，約二點多沒有工具」才回家之事，及張永隆之工地當時既係急於「
    趕工」，焉會有因無工具致無法工作而徒使被告與甲○○均賦閒返家之情形，其
    等所稱「沒有工具」是否實情？被告與甲○○確有無其等所稱在「國際樂器行」
    之工作，有無其他證據以供憑信？甲○○既稱該日下午四點多至「國際樂器行」
    工作至六、七點才回家，於本院前審卻又稱當時僅去接洽，沒有動工云云。惟按
    本件係發生於八十三年九月間，距今有已有八年之久，工作及接洽之細節已無從
    查考，惟被告丙○○於本院調查中屢稱係因其母八十三年九月九日早上打電話到
    被告夫妻住處謂有警察來找伊，及伊亦要南下拿取工具，當時被告尚不知發生強
    盜之事，僅以為係在台南之工程糾紛等情，而被告已將八十三年九月八日及九日
    之行蹤供述甚詳在卷，堪認被告所供伊在八十三年九月八日還在花蓮，九月九日
    才回到台南之事實應係真實。
  (九)此外，復查無其他積極證據，足資證明被告確有公訴意旨所指訴之竊盜或強盜犯
    行。綜上各情，被害人戊○○之指認既有瑕疵，證人朱小平之指認仍非無疑，而
    證人甲○○、張正文之證述，亦無所謂行蹤交待不實之可疑，甚且更可證明被告
    於案發當日應無到台南縣永康市作案之可能，故僅憑被害人戊○○之指認及證人
    甲○○、張正文之證述，顯尚不足以證明被告確有起訴書所載之強盜犯行。
五、原審以不能證明被告犯罪，而為被告無罪判決諭知，於法並無不合。公訴人上訴
    意旨仍執前詞，指摘原判決不當，為無理由，應予駁回。
據上論斷，應依刑事訴訟法第三百六十八條，判決如主文。
本案經檢察官楊治宇到庭執行職務。
中    華    民    國      九十一      年      十二      月      二十五  日
                                  臺灣高等法院臺南分院刑事第六庭
                                      審判長法官  楊    明    章
                                            法官  戴    勝    利
                                            法官  顏    基    典
右正本證明與原本無異。
檢察官如不服本判決，應於判決送達後十日內向本院提出上訴書。
                                  法院書記官  呂    嘉    文
中    華    民    國      九十一      年      十二      月      二十六  日
